【裁判字號】    89,自,73
【裁判日期】    901231
【裁判案由】    妨害名譽等
【裁判全文】
臺灣雲林地方法院刑事判決
    自  訴  人  己○○
    自訴代理人  吳炳輝律師
    擔當訴訟人  臺灣雲林地方法院檢察署檢察官
    被      告  戊○○○
右列被告因妨害名譽等案件，經自訴人提起自訴，本院判決如左：
    主  文
戊○○○無罪。
    理  由
一、自訴意旨略以：被告戊○○○意圖散佈於眾，於民國八十九年九月二十六日召開
    記者會，指摘、傳述自訴人己○○所持具之由財團法人北港朝天宮（下稱北港朝
    天宮）總幹事乙○、總務丙○○會同監事丁○○、吳倉良、庚○○、董事辛○○
    及組長壬○○等人，於八十九年九月九日，共同就該宮第五、六屆紀念金、銀章
    盤點之單據係屬不實，竟故意未公開說明實際盤點數與帳列未符之緣由，而接續
    於同年月二十七日，夥同該宮董監事至臺灣雲林地方法院檢察署（下稱雲林地檢
    署），按鈴控告自訴人涉有誹謗罪嫌，幸經該署八十九年度偵字第五○七五號偵
    查終結，諭知不起訴處分在案，而佐以證人丁○○、壬○○、吳倉良、庚○○、
    辛○○於該署供稱：渠等與證人丙○○共同就北港朝天宮第五、六屆紀念金、銀
    章予盤點，清點後即由渠等簽名於該單據，益徵自訴人所言非虛，被告身為該宮
    董事長應知之甚詳，況自八十九年九月九日盤點後，迄同年月二十六日被告召開
    記者會及同年月二十七日按鈴申告，被告均未有續行盤點以佐證自訴人所言虛假
    ，卻又陸續指摘自訴人誹謗，因認被告涉犯刑法第一百六十九條第一項之誣告及
    同法第三百十條第一項之誹謗罪嫌云云。
二、按犯罪事實應依證據認定之，無證據不得推定其犯罪事實；不能證明被告犯罪者
    ，應諭知無罪之判決，刑事訴訟法第一百五十四條、第三百零一條第一項分別定
    有明文。又告訴人之告訴，本以使被告受刑事訴追為目的，故其陳述是否與事實
    相符，自應調查其他證據，以資審認，苟其所為攻擊之詞，尚有瑕疵，則在此瑕
    疵未予究明以前，即不能遽採為斷罪之基礎（最高法院五十二年臺上字第一三○○號、六十一年臺上字第三○九九號判例參照）。復刑法第一百六十九條所稱「
    誣告」乃指「以犯人明知所訴虛偽為構成要件，若誤認有此事實，或以為有此嫌
    疑，自不得遽指為誣告」、「以告訴人所訴被訴人之事實必須完全出於虛構為要
    件，若有出於誤會或懷疑有此事實而為申告，以致不能證明其所訴之事實為真實
    ，縱被訴人不負刑責，而告訴人本缺乏誣告之故意，亦難成立誣告罪名」，最高
    法院二十年上字第七一七號及四十四年台上字第八九二號判例均著有明文。再按
    刑法第三百十一條第一款規定：因自衛、自辯或保護合法之利益，以善意發表言
    論者，不罰。所稱「善意」係指行為人心意之初動，並無惡害於他人之故意，即
    非出砥毀他人名譽之惡念而言（參照臺灣高等法院八十五年上易字第三○六號、
    第四○五六號判決意旨）。
三、本件自訴人認被告戊○○○涉犯上開誣告及誹謗罪嫌，無非以其所持有上開北港
    朝天宮於八十九年九月九日之盤點單據，及中國時報、聯合報及自由時報等各大
    媒體之剪報、雲林地檢署八十九年度偵字第五○七五號不起訴處分書為其主要論
    據。訊之被告戊○○○，對於右揭時地召開記者會，傳述上開北港朝天宮之盤點
    單據為不實，且該宮之紀念金、銀章庫存並無短少，及向雲林地檢署按鈴控告自
    訴人涉有誹謗罪嫌，嗣經該署檢察官為不起訴處分確定等事實固坦白承認，惟堅
    決否認有何誣告及誹謗之犯行，辯稱：北港朝天宮董監事於八十九年九月九日盤
    點紀念金、銀章之單據，係以磅秤秤量所得之數據，清點時間僅一小時，過程又
    很匆促、籠統，並無法得知正確的數目，而自訴人因對清點的落差數額並不清楚
    ，竟先將上開單據登報，發佈紀念金、銀章短少之不實新聞，所以才對自訴人按
    鈴控告，且紀念金銀章販賣出去都會有紀錄，不會有短少的情形等語。經查：
    （一）北港朝天宮於八十九年九月九日，由總幹事乙○、總務丙○○會同董監事
          ，共同就該宮第五、六屆紀念金、銀章盤點之單據所記載之數額，因數量
          龐大，係以磅秤秤量其重量之方式，過磅清查現存之紀念金、銀章數額，
          並非一塊一塊逐一盤點，而經以上開過磅方式秤量後，發現半盎司紀念金
          章清冊庫存量列為九千五百三十一塊，實際過磅後數量為九千三百三十七
          塊，短少一百九十四塊；一盎司紀念金章清冊庫存量列為六千一百七十二
          塊，實際過磅數量為五千九百零八塊，短少二百六十四塊；一盎司紀念銀
          章清冊庫存量列為七千零九十二塊，實際過磅數量為五千九百七十八塊，
          短少一千一百十四塊；項鍊清冊庫存量列為三千四百五十一條，實際過磅
          後數量為二千七百條，短少七百五十一條，於該日清點後，即由總務陳吉
          雄、監事主席丁○○及組長壬○○於該清點單據上簽名等情，業經證人陳
          勝澤、甲○○、庚○○、辛○○、壬○○、丙○○及乙○等人分別於雲林
          地檢署八十九年度偵字第五○七五號案件偵查中及本院審理時證述甚詳，
          復有該日清點後之簽名單據及雲林地檢署八十九年度偵字第五○七五號不
          起訴處分書各一份附卷可參，並經本院調取上開雲林地檢署八十九年度偵
          字第五○七五號卷宗核閱屬實，上開清點之過程及結果等事實自堪認定。
    （二）又北港朝天宮於八十九年九月九日清點上開庫存之紀念金銀章後，該宮監
          事會決議需另行擇日再核對帳目及清點，有該宮第六屆第二次監事會紀錄
          一份（第三點）在卷可稽，而該宮總務丙○○並於翌日（即同年九月十日
          ），將上開清點結果簽呈予該宮總幹事乙○及被告知悉，並經被告於同年
          月十五日，批示擇日會同常務董事或是董事詳細清點一情，亦有被告提出
          之簽一紙在卷可佐，足見該宮監事會、總幹事、總務及被告均認上開清點
          單據所載之數目，尚非實際之紀念金銀章庫存數額，亦堪認定；復參以該
          單據所載之數目，係以磅秤方式秤量所得，並非逐一清點，其過程過於籠
          統，依常理判斷，顯難精確，所得之結果自有相當落差無訛。然本件自訴
          人於上開紀念金銀章再行擇日詳細清點數目前，即從不明人士處取得上開
          清點單據，並自行發佈該宮之紀念金、銀章清點結果與清冊所列庫存量之
          數額不符，而要求該宮公布真象，交代短少之紀念金銀章流向，對於社會
          大眾自易產生該宮有財產遭挪用之誤解，對於該宮及該宮代表人即被告之
          名譽自生不利之評價。是以被告既懷疑上開清點單據所載之數額有不實之
          嫌疑，其向雲林地檢署控告自訴人涉有誹謗罪嫌，雖自訴人嗣經檢察官不
          起訴處分，亦難認被告有何誣告之故意。且被告召開記者會，傳述上開北
          港朝天宮之盤點單據為不實，及該宮之紀念金、銀章庫存並無短少等，乃
          為反擊自訴人之指控，顯係維護被告本身權益之自衛行為無訛。
    （三）復被告雖身任北港朝天宮第六屆董事長，然同時身任立法委員，平日為民
          處理事務，公務繁忙，對於上開北港朝天宮紀念金銀章之管理事務，自難
          事必躬親，而該紀念金銀章所置放之金庫，僅有北港朝天宮之總務丙○○
          及總幹事乙○擁有鑰匙，平日管理亦係由其二人負責，業據證人丙○○及
          乙○證述在卷，是以該紀念金銀章之數量是否有短少，自以證人丙○○及
          乙○最為瞭解，而證人丙○○於本院審理時亦證述：「（問：有無將清點
          之結論簽報予董事長戊○○○？）有，我在隔一、二天後，以口頭向董事
          長戊○○○報告，並告訴她說之前清點結果與移交清冊有落差，但經我於
          隔天查看，因為有部分金銀章未搬出清點，我又再自己清點一次，實際上
          金銀章並沒有短少」等語，參以上開以磅秤清點金、銀章之方式，並無法
          確知該宮之紀念金銀章實際數目，故是否確實有紀念金銀章短少之情，尚
          難由上開清點之結果獲知，所以本件尚難認定被告主觀上確已明知該北港
          朝天宮之紀念金、銀章實際上有短少之情，亦堪認定。則被告指摘自訴人
          所公布之上開清點單據係屬不實，即非無據，亦難認被告召開記者會，傳
          述上開事項，有出於砥毀自訴人名譽之惡念。
    （四）再者，經本院於九十年七月十二日，會同轄區警員共九人，至北港朝天宮
          詳細逐一清點該宮現存之金銀章數量，所得結果係一盎司金章共有六千一
          百七十二個，核與移交清冊所列庫存量數目相符；半盎司金章共有九千五
          百二十七個，較移交清冊所列庫存量數目短少四個；一盎司銀章共有七千
          零九十三個，較移交清冊所列庫存量數目多一個；項鍊共有三千四百四十
          七條，較移交清冊所列庫存量數目短少四個，有刑事勘驗筆錄在卷可參，
          及錄影帶二捲附卷可佐，雖上開半盎司金章及項鍊各有短少四個之情形，
          然由上開一盎司銀章之實際數量較移交清冊庫存量多一個之情形，可知該
          北港朝天宮之移交清冊所列庫存量，並不完全正確，而上開以磅秤方式清
          點所得之結果，與實際逐一清點所得之數量相距甚遠，此益徵被告所說該
          清點單據並不實在一情屬實。是被告召開記者會，傳述上開北港朝天宮之
          盤點單據為不實，並向雲林地檢署按鈴控告自訴人涉有誹謗罪嫌等，尚非
          虛構所得。
    綜上所述，本案被告召開記者會，傳述上開北港朝天宮之盤點單據為不實，且該
    宮之紀念金、銀章庫存並無短少，係因自衛而出於善意發表言論，應屬不罰。而
    被告向雲林地檢察署控告自訴人誹謗，既無從認定被告有虛構誣告之故意，揆諸
    前開說明，亦難令被告負誣告之刑責。此外，復查無其他積極證據證明被告確有
    誹謗或誣告之犯行，本案既不能證明被告犯罪，自應諭知無罪之判決。
四、自訴人經合法傳喚，無正當理由不到庭，經本院認為有必要，通知檢察官擔當訴
    訟，而被告經合法傳喚無正當理由不到庭，爰不待其陳述逕行判決。
據上論斷，應依刑事訴訟法第三百三十一條第二項、第三百四十三條、第三百零六條
、第三百零一條第一項，判決如主文。
本案經檢察官蔣得龍到庭執行職務。
中      華      民      國      九十      年    十二    月    三十一    日
                                        臺灣雲林地方法院刑事第一庭
                                            法  官  廖  國  勝
右正本證明與原本無異。
如不服本判決，應於判決送達後十日內向本院提出上訴狀( 應附繕本 )。
                                            書記官  顏  錦  清
中      華      民      國      九十      年    十二    月    三十一    日


司法院資訊處製作；財團法人民間司法改革基金會備份。
